ACORDAO-COMPLETO-2375140

ACÓRDÃO 9544/2019 ATA 34/2019 - SEGUNDA CÂMARA

VISTOS, relatados e discutidos estes autos de aposentadoria deferida em favor de Silvério Possamai Della pelo Instituto Nacional de Colonização e Reforma Agrária (Incra) ;
ACORDAM os Ministros do Tribunal de Contas da União, reunidos em Sessão da 2ª Câmara, nos termos do art. 71, III e IX, da Constituição de 1988 e dos arts. 1º, V, 39, II, e 45 da Lei nº 8.443, de 1992, e diante das razões expostas pelo Relator, em:
9.1. considerar ilegal o ato inicial de aposentadoria em favor de Silvério Possamai Della (à Peça 7 sob o nº de controle 10604502-04-2007-000332-0) , negando-lhe o respectivo registro;
9.2. dispensar o ressarcimento das quantias percebidas indevidamente, mas de boa-fé, em sintonia com a Súmula nº 106 do TCU;
9.3. determinar que, no prazo de 15 (quinze) dias contados da notificação, o Instituto Nacional de Colonização e Reforma Agrária adote as seguintes medidas:
9.3.1. faça cessar os pagamentos decorrentes do ato ora considerado ilegal pelo item 9.1 deste Acórdão, sob pena de responsabilidade solidária da autoridade administrativa omissa, nos termos do art. 71, IX, da Constituição de 1988 e do art. 262, caput, do Regimento Interno do TCU;
9.3.2. informe o interessado sobre a possibilidade de optar por retornar à atividade para completar o requisito temporal em prol da sua posterior aposentadoria pelas regras porventura vigentes ou permanecer na inatividade, com a atual aposentadoria, desde que promova o devido recolhimento indenizado da aludida contribuição previdenciária sobre o referido período de atividade rural, nos termos da Súmula nº 268 do TCU; 
9.3.3. cadastre o novo ato de aposentadoria, diante da eventual comprovação do recolhimento das contribuições previdenciárias anunciadas pelo item 9.3.2 deste Acórdão, submetendo-o ao TCU, no prazo de 30 (trinta) dias, em sintonia com o art. 262, § 2o, do RITCU e o art. 19, § 3º, da Instrução Normativa TCU nº 78, de 2018;
9.3.4. dê ciência do inteiro teor desta deliberação ao interessado, alertando-o de que o efeito suspensivo proveniente da eventual interposição de recurso junto ao TCU não o eximirá da devolução dos valores percebidos indevidamente após a notificação, diante do não provimento ao referido recurso, devendo encaminhar o comprovante dessa notificação ao TCU no prazo de até 30 (trinta) dias; e
9.4. determinar que a unidade técnica arquive o presente processo, sem prejuízo de promover o monitoramento da determinação proferida pelo item 9.3 deste Acórdão, representando ao TCU, se necessário.

Aposentadoria deferida pelo Instituto Nacional de Colonização e Reforma Agrária (Incra).

Segunda Câmara

3. Interessado: Silvério Possamai Della (CPF XXX.318.068-XX).

13.1. Ministros presentes: Augusto Nardes (na Presidência), Aroldo Cedraz e Raimundo Carreiro.
13.2. Ministro-Substituto convocado: Weder de Oliveira.
13.3. Ministro-Substituto presente: André Luís de Carvalho (Relator).

ANDRÉ DE CARVALHO

Trata-se de aposentadoria deferida em favor de Silvério Possamai Della pelo Instituto Nacional de Colonização e Reforma Agrária (Incra) .
2.	Após a análise final do feito, o auditor federal da Sefip lançou o seu parecer conclusivo à Peça 9, com a anuência, por delegação de competência, do diretor da unidade técnica (Peça 10) , nos seguintes termos:
	“ (...)  2. O ato foi submetido, para fim de registro, à apreciação do Tribunal de Contas da União (TCU) , de acordo com o art. 71, inciso III, da Constituição Federal. O cadastramento e a disponibilização ao TCU ocorreram por intermédio do Sistema de Apreciação e Registro de Atos de Admissão e Concessões, na forma dos arts. 2º, caput e incisos I a VI, e 4º, caput, da Instrução Normativa-TCU 78/2018.
	Histórico
	3. Inicialmente, no intuito de sanear o processo, esta Unidade Técnica encaminhou diligência ao Incra (peça 1) , solicitando documentos/esclarecimentos sobre a averbação de tempo de serviço relativo à atividade rural, sem prova do recolhimento das contribuições previdenciárias, na aposentadoria de Silvério Possamai Della. A resposta a essa diligência encontra-se à peça 2.
	4. Ainda visando sanear o processo, e com vistas a assegurar a oportunidade do uso das garantias constitucionais do contraditório e da ampla defesa ao ex-servidor, a Sefip enviou-lhe oitiva (peça 4) para que se manifestasse sobre a averbação de tempo de serviço rural (15 anos, 9 meses e 21 dias) sem a comprovação do recolhimento das respectivas contribuições previdenciárias junto ao INSS, em época própria ou posteriormente, de forma indenizada, conforme entendimento da Súmula TCU 268. O interessado tomou ciência da oitiva (peça 5) e encaminhou resposta (peça 6) .
	Exame técnico
	Da constatação
	5. Do exame do ato Sisac, verificou-se que foi considerado, no cômputo do tempo de serviço, tempo de atividade rural de 15 anos, 9 meses e 21 dias sem a comprovação do recolhimento das respectivas contribuições previdenciárias junto ao INSS.
	Da diligência
	6. Em resposta à diligência (peça 2) , o Incra encaminhou cópia das certidões de tempo de serviço emitidas pelo INSS e do mapa de tempo de serviço considerado para a aposentadoria do ex-servidor, bem como cópia da manifestação do interessado esclarecendo os motivos pela não comprovação da contribuição previdenciária referente ao período laborado em atividade rural, ao ser notificado quanto à diligência da Controladoria-Geral da União. 
	Da oitiva
	7. Em atendimento à oitiva (peça 6) , o interessado, por intermédio de seus advogados (peça 6) , alegou, em síntese, que:
	a) a comprovação do tempo laborado em atividade rural passou a ser exigida apenas depois da edição da Medida Provisória 1.593, de 11 de outubro de 1996, não podendo retroagir para atingir fatos pretéritos;
	b) o ato do Tribunal de rever sua aposentadoria incorre em ofensa aos princípios constitucionais da presunção de legitimidade dos atos administrativos, da boa-fé dos administrados nos atos administrativos e da proteção da segurança das relações jurídicas, e que devido ao longo tempo decorrido da concessão de sua aposentadoria, já ocorreu a decadência administrativa prevista no art. 54, da Lei 9.784/1999.
	8. As alegações trazidas pelo interessado não merecem acolhida, conforme se verifica a seguir.
	Do Princípio da segurança jurídica e do direito adquirido
	9. Verifica-se que o Princípio da Segurança Jurídica é vetor importante do Direito, que impõe ao magistrado a ponderação de sua incidência no caso concreto, mas sempre em face de outros princípios estruturantes da Administração Pública, como o princípio da legalidade, expresso na Constituição Federal, a partir do qual se estrutura todo o direito público e administrativo.
	10. A apreciação de atos de concessão de aposentadoria pela ilegalidade não infringe o princípio da segurança jurídica. Não há que se falar em direito adquirido antes que o ato complexo esteja definitivamente registrado por este Tribunal, muito menos quando a concessão traz em seu bojo vício insanável, por não haver lei que a suporte.
	11. Em suma, entende-se que não se pode garantir o registro de uma aposentadoria considerada ilegal pelo TCU invocando apenas princípios tais como o da segurança jurídica, boa-fé e razoabilidade, os quais deverão ser sopesados também com o princípio da legalidade.
	12. No caso em apreço, não houve o respectivo registro em razão da constatação de ilegalidade no ato, o que afasta, por si só, a presunção de legitimidade do ato administrativo que lhe concedeu o benefício, não havendo, assim, que se falar em violação da segurança jurídica ou de proteção da confiança.
	Do princípio da boa-fé e ressarcimento aos cofres públicos
	13. No que concerne ao princípio da boa-fé, ele é levado em consideração à medida que o Tribunal não exige que os valores já pagos indevidamente sejam ressarcidos aos cofres públicos, pois é aplicado o teor do enunciado de jurisprudência 106 da Súmula do TCU.
	Da Decadência Administrativa
	14. Esta Corte de Contas, no tocante à decadência, prevista no art. 54 da Lei 9.784/1999, entende que o referido dispositivo legal, ao ser aplicado aos atos de aposentadoria e pensão, conta seu prazo decadencial somente a partir do respectivo registro pelo Tribunal de Contas da União, visto que, em se tratando de ato complexo, só é aperfeiçoado quando de seu registro pelo TCU. Portanto, o prazo decadencial não pode ser contado a partir da concessão administrativa, mas sim a partir do exame pelo TCU. Esse é o teor da Súmula TCU 278/2012, a seguir transcrita:
	‘SÚMULA 278/2012: Os atos de aposentadoria, reforma e pensão têm natureza jurídica de atos complexos, razão pela qual os prazos decadenciais a que se referem o § 2º do art. 260 do Regimento Interno e o art. 54 da Lei nº 9.784/99 começam a fluir a partir do momento em que se aperfeiçoam com a decisão do TCU que os considera legais ou ilegais, respectivamente.’
	Do recolhimento de contribuição previdenciária sobre tempo rural
	15. A obrigatoriedade do recolhimento da contribuição previdenciária deriva da própria Constituição Federal, em seu art. 202, § 2º, na redação original, ou o atual art. 201, § 9º. Tal circunstância tem sido reiteradamente afirmada tanto pelo STF (MS 33.482/DF) quanto pelo TCU (Acórdão 4216/2017-TCU-Primeira Câmara, de relatoria do Ministro Benjamin Zymler) .
	16. Considerando que a vigência da aposentadoria do inativo é posterior à edição da CF/1988 (16/10/1997) , o recolhimento de contribuição previdenciária já era requisito necessário para a averbação de tempo rural quando de sua aposentação. 
	Do tempo de atividade rural
	17. A jurisprudência pacífica do TCU a respeito do tema foi consolidada em 29/2/2012, por meio do Acórdão 414/2012-TCU-Plenário. Esse acórdão aprovou o Enunciado 268 da Súmula da Jurisprudência do TCU, nos seguintes termos: ‘O tempo de atividade rural somente poderá ser averbado para fins de aposentadoria no serviço público se recolhidas as respectivas contribuições previdenciárias na época própria ou, posteriormente, de forma indenizada’.
	18. Analisando-se a documentação apresentada, constata-se que não foram efetuados os recolhimentos para a previdência, seja à época do exercício da atividade, seja posteriormente, de forma indenizatória, do tempo de serviço rural averbado (15 anos, 9 meses e 21 dias) . 
	19. Com a exclusão do período questionado, o tempo de serviço total passa a ser de 15 anos, 2 meses e 29 dias e, considerando que o ex-servidor se aposentou com 42 anos de idade e se encontra, atualmente, com 64 anos, restam-lhe as seguintes alternativas: 
	a) retornar à atividade para completar o requisito temporal para sua aposentadoria, a qual, obrigatoriamente, deverá fundamentar-se nas regras vigentes no momento da nova concessão; ou
	b) permanecer aposentado, na forma como a aposentadoria lhe foi deferida, recolhendo, de forma indenizada, o período de atividade rural necessário para completar os requisitos do fundamento legal utilizado.
	20. Diante do exposto, cabe proposta de ilegalidade e recusa de registro do ato.
	Conclusão 
	21. Em razão do exposto e tendo em vista as análises realizadas no ato de concessão de aposentadoria de Silverio Possamai Della, esta Unidade Técnica considera que o ato em tela deve ser considerado ilegal e negado seu registro, em razão da averbação de tempo de serviço rural, sem comprovação dos respectivos recolhimentos previdenciários, seja à época própria ou, posteriormente, de forma indenizada.
	22. Quanto aos valores indevidos já pagos, propõe-se dispensar a devolução, com fundamento no Enunciado 106 da Súmula da Jurisprudência do TCU.
	23. Por fim, vale destacar que o ato em análise foi disponibilizado ao TCU em 2008, há mais de cinco anos, portanto. Assim, fez-se necessária a instauração do contraditório, segundo o entendimento estabelecido no Acórdão 587/2011-TCU-Plenário, de relatoria do Ministro Valmir Campelo.
	Proposta de encaminhamento
	24. Ante o exposto, e com base nos arts. 71, inciso III, da Constituição Federal; 1º, inciso V, e 39, inciso II, da Lei 8.443/1992; 260, § 1º, do Regimento Interno do Tribunal de Contas da União, propõe-se:
	a) considerar ilegal e recusar o registro do ato inicial de Silverio Possamai Della;
	b) dispensar a devolução dos valores indevidamente recebidos até a data da ciência do acórdão que vier a ser prolatado, com base no Enunciado 106 da Súmula da Jurisprudência do TCU.
	c) esclarecer ao interessado que poderá optar por uma das seguintes alternativas:
	c.1) retornar à atividade para completar o requisito temporal para sua aposentadoria, a qual, obrigatoriamente, deverá fundamentar-se nas regras vigentes no momento da nova concessão; 
	c.2) permanecer aposentado, na forma como a aposentadoria lhe foi deferida, recolhendo, de forma indenizada, as contribuições previdenciárias relativas ao período de atividade rural necessário para completar os requisitos do fundamento legal utilizado;
	d) determinar ao Instituto Nacional de Colonização e Reforma Agrária, com base no art. 45 da Lei 8.443/1992, que:
	d.1) faça cessar os pagamentos decorrentes do ato impugnado, comunicando ao TCU, no prazo de quinze dias, as providências adotadas, nos termos dos arts. 262, caput, do Regimento Interno do TCU e 8º, caput, da Resolução-TCU 206/2007;
	d.2) cadastre novo ato, livre da irregularidade apontada, caso o servidor opte por realizar as contribuições previdenciárias indicadas no item c.2, submetendo-o ao TCU no prazo de trinta dias, nos termos dos arts. 262, § 2º, do Regimento Interno do TCU e 19, § 3º, da Instrução Normativa-TCU 78/2018;
	d.3) informe ao interessado o teor do acórdão que vier a ser prolatado, encaminhando ao TCU, no prazo de trinta dias, comprovante da data de ciência pelo interessado, nos termos do art. 4º, § 3º, da Resolução-TCU 170/2004, alertando-o de que o efeito suspensivo proveniente de eventual interposição de recurso junto ao TCU não o exime da devolução dos valores indevidamente percebidos após a notificação, em caso de não provimento desse recurso.”
3.	Enfim, por intermédio do Exmo. Sr. Procurador Júlio Marcelo de Oliveira, o MPTCU anuiu, em cota singela (Peça 11) , à aludida proposta da unidade técnica.
É o Relatório.

8.1. Andréia Luiza Versa (OAB-SC 32.735), entre outros, representando Silvério Possamai Della.

Procurador Júlio Marcelo de Oliveira.

PESSOAL. APOSENTADORIA. INDEVIDA AVERBAÇÃO DO TEMPO DE ATIVIDADE RURAL SEM O CORRESPONDENTE RECOLHIMENTO PREVIDENCIÁRIO. OITIVA. ILEGALIDADE. NEGATIVA DE REGISTRO. DETERMINAÇÃO. CIÊNCIA.

APOSENTADORIA (APOS)

Secretaria de Fiscalização de Pessoal (Sefip).

Trata-se de aposentadoria deferida pelo Instituto Nacional de Colonização e Reforma Agrária (Incra) sob as seguintes condições:
	Peça
	Beneficiário 
	Número de Controle
	Nascimento (Idade) 
	Tipo de Ato e Aposentadoria
	Vigência
	Enviado ao TCU

	7
	Silvério Possamai Della
	10604502-04-2007-000332-0
	23/5/1955 (64 anos) 
	Ato inicial – aposentadoria voluntária com proventos proporcionais
	16/10/1997
	7/10/2008

2.	Após a análise original do feito, a Sefip identificou nos proventos de Silvério Possamai Della a indevida averbação do tempo de serviço rural (15 anos, 9 meses e 21 dias) sem a comprovação do recolhimento da respectiva contribuição previdenciária.
3.	Diante, contudo, do longo tempo de vigência da referida aposentadoria e do envio do correspondente ato ao TCU em período superior a cinco anos, a Sefip promoveu a prévia oitiva do interessado em consonância com a jurisprudência do STF (v.g.: MS-25.116 e MS-25.403) e com a jurisprudência do TCU (v.g.: Acórdão 587/2011-TCU-Plenário) .
4.	Na sua manifestação acostada à Peça 6, o beneficiário apresentou, em suma, os seguintes argumentos: (a) não exigência do referido recolhimento previdenciário indenizado para as concessões anteriores a 1996; (b) ofensa aos princípios constitucionais da presunção de legitimidade dos atos administrativos, da boa-fé dos administrados e da segurança jurídica; e (c) decadência administrativa.
5.	De todo modo, após a análise final do feito, a unidade técnica propôs a ilegalidade do aludido ato, com a negativa do registro, tendo o MPTCU anuído a essa proposta.
6.	Incorporo os pareceres da Sefip e do MPTCU a estas razões de decidir.
7.	As alegações do interessado não merecem ser acolhidas, até porque a jurisprudência do STF e a jurisprudência do TCU são firmes no sentido de a concessão de aposentadoria, reforma ou pensão se constituir como ato complexo e somente se aperfeiçoar, assim, com o subsequente registro pelo TCU, não tendo esse registro sido promovido, contudo, sobre o presente ato de aposentadoria (v. g.: MS 24.997-8/DF, MS 24.958-7/DF e MS 25.015-1/DF, além da Súmula nº 278 do TCU) .
8.	Também não se mostraria adequada a suposta alegação no sentido de os aludidos recolhimentos indenizados terem se tornado obrigatórios somente após a edição da MP nº 1.523, de 1996, com a sua posterior conversão na Lei nº 9.528, de 1997, já que, em sintonia, por exemplo, com o MS 33.482-DF e o Acórdão 4216/2017-TCU-Primeira Câmara, a jurisprudência do STF e a jurisprudência do TCU teriam assinalado que a aludida exação tributária seria devida desde a promulgação da Constituição de 1988, tendo a presente aposentadoria entrado em vigor após essa promulgação.
9.	Por essa linha, a unidade técnica informou que, ante a exclusão do suposto tempo de atividade rural, o tempo de serviço (contribuição) total do interessado passaria para 15 anos, 2 meses e 29 dias, não se mostrando suficiente para a manutenção da referida aposentadoria, e, desse modo, como o inativo contaria atualmente com 64 anos de idade, ele deveria atentar para a possibilidade de optar por retornar à atividade para completar o requisito temporal em prol da sua posterior aposentadoria pelas regras porventura vigentes ou permanecer na inatividade, com a atual aposentadoria, desde que promova o devido recolhimento indenizado da aludida contribuição previdenciária sobre o referido período de atividade rural.
10.	O TCU deve, portanto, considerar ilegal o ato acostado à Peça 7, negando-lhe o respectivo registro, sem prejuízo, contudo, de dispensar o ressarcimento das quantias percebidas indevidamente, mas de boa-fé, nos termos da Súmula nº 106 do TCU, noticiando a aludida possibilidade de opção ao interessado.
	
Ante o exposto, pugno pela prolação do Acórdão ora submetido a este Colegiado.
TCU, Sala das Sessões, em 24 de setembro de 2019.
Ministro-Substituto ANDRÉ LUÍS DE CARVALHO 
Relator